臺灣高等法院民事判決
108年度上字第1300號
上  訴  人  丁建豐

被  上訴人  江偉呈  

訴訟代理人  黃傑琳律師
上列當事人間請求返還投資款事件，上訴人對於中華民國108年9
月19日臺灣臺北地方法院108年度訴字第2647號第一審判決提起
上訴，本院於109年4月14日言詞辯論終結，判決如下：
    主      文
原判決關於命上訴人給付逾新臺幣壹拾壹萬捌仟壹佰陸拾陸元，
及該部分假執行之宣告，暨訴訟費用之裁判均廢棄。
上開廢棄部分，被上訴人在第一審之訴及假執行之聲請均駁回。
其餘上訴駁回。
第一、二審訴訟費用由被上訴人負擔百分之九十四，餘由上訴人
負擔。
　　事實及理由
壹、程序事項
　　按不變更訴訟標的，而補充或更正事實上或法律上之陳述者
    ，非為訴之變更或追加，為民事訴訟法第256條明定。被上
    訴人起訴主張上訴人未給付民國（下同）106年11月至108年
    7月投資獲利計新臺幣（下同）210萬元，嗣於本院更正未給
    付期間為106年12月至108年8月（見本院卷第101-102頁），
    乃更正事實上之陳述，非訴之變更或追加。
貳、實體事項
一、被上訴人主張：兩造於106年10月25日簽署搬磚合作案合約
    書（下稱系爭契約），約定伊以100萬元投資上訴人經營之
    數字貨幣，上訴人並同意自隔月起於每月30日給付10萬元獲
    利，乃僅給付第一期即未再行給付，伊自得請求自106年12
    月至108年8月間獲利計210萬元。爰依系爭契約第2條約定提
    起本訴，並聲明：㈠上訴人應給付被上訴人210萬元，及自各
    應給付之日翌日起至清償日止，按週年利率5％計算之利息。
    ㈡願供擔保請准宣告假執行。
二、上訴人則以：伊因訴外人陳立宇之仲介，於106年10月間向
    被上訴人借款100萬元，被上訴人聲明每月需還款10萬元，
    共計3年，因已超過民法第205條所定利率，乃為掩飾高利貸
    而簽署系爭契約，並要求伊簽署本票以為擔保，系爭契約實
    係借貸契約，被上訴人應僅得請求按週年利率20％計算之利
    息，且伊於106年11月30日、107年12月3日、12月4日陸續清
    償10萬元、70萬元、40萬元，計120萬元，應已將借款清償
    完畢。縱認系爭契約為投資契約，投資標的即比特幣自107
    年1月後暴跌，三年內均未曾回復至原有水平，無投資利潤
    得以分配，故被上訴人亦不得請求等語，資為抗辯。
三、原審判決上訴人應給付被上訴人210萬元，及如附表所示之
    日起至清償日止，按週年利率5％計算之利息；並依聲請附條
    件為准、免假執行宣告。上訴人不服，提起上訴，上訴聲明
    ：㈠原判決廢棄。㈡被上訴人於第一審之訴及假執行聲請均駁
    回。被上訴人則答辯聲明：上訴駁回。　
四、兩造不爭執事項(見本院卷第201-202、210頁）：
  ㈠兩造於106年10月25日簽署系爭契約，契約當事人為兩造；被
    上訴人於同日匯款100萬元予上訴人（下稱系爭匯款），上
    訴人於同日簽發票號CH0000000、到期日109年10月25日、面
    額100萬元之本票予被上訴人。
  ㈡系爭匯款經被上訴人註明：「借款」。
  ㈢簽署系爭契約前，兩造、江杰文、陳立宇曾在咖啡廳見面洽
    談契約內容；系爭契約之內容均係由上訴人備妥提出予被上
    訴人。
  ㈣系爭契約第2條記載上訴人應於106年11月30日起按月於每月3
    0日給付被上訴人10萬元；上訴人於106年11月30日匯款7萬
    元予被上訴人，其餘3萬元以陳立宇代江杰文清償酒錢之方
    式抵銷。
  ㈤上訴人於107年7月27日、7月31日、10月29日依序匯款5萬元
    、5萬元、10萬元予江杰文。
  ㈥上訴人於107年12月4日交付40萬元予江杰文。
五、被上訴人主張上訴人依系爭契約約定，應自106年11月30日
    按月給付10萬元獲利，106年12月至108年8月間獲利計210萬
    元未給付，上訴人應依系爭契約第2條約定如數給付，為上
    訴人否認，並以前詞置辯，兩造爭點為：㈠系爭契約為投資
    之無名契約或借貸契約？㈡被上訴人依系爭契約第2條約定，
    主張上訴人應給付106年12月至108年8月之投資利潤計 210
    萬元本息，是否有理由？茲審酌如下：
  ㈠系爭契約為投資之無名契約或借貸契約？
  ⒈按虛偽意思表示，隱藏他項法律行為者，適用關於該項法律
    行為之規定。民法第87條第2項定有明文。次按，稱消費借
    貸者，為當事人一方移轉金錢或其他代替物之所有權於他方
    ，而約定他方以種類、品質、數量相同之物返還之契約。民
    法第474條第1項亦有明文。
  ⒉經查，系爭契約第1、2、4條記載：「被上訴人以轉帳方式給
    予上訴人100萬元，且同意由上訴人全權負責此合作金額運
    作數字貨幣貿易產業」、「上訴人應自106年11月30日起按
    月於每月30日給付被上訴人10萬元」、「上訴人承諾被上訴
    人無任何運作風險，無論上訴人約期內獲利多寡，只需履行
    合約內容獲利給予被上訴人」等文（見原審卷第81頁），雖
    就形式外觀而言，具有表彰兩造均同意被上訴人交付100萬
    元予上訴人進行投資，及上訴人無論投資結果均按月給付10
    萬元獲利予被上訴人之意。但被上訴人以民事支付命令聲請
    狀稱：「上訴人於106年10月25日找我投資數字貨幣，由於
    我生怕風險，上訴人信誓旦旦在投資合約裡承諾無任何風險
    ，並於匯款日後，每個月30日領取投資總金額10％獲利…當初
    簽立合約，我由於怕投資，『所以有和上訴人說這是借貸關
    係，上訴人也同意』，並開立本票，一同到中國信託公館分
    行匯款，並且在匯款單上，備註借款上訴人」等語（見司促
    卷第5頁），且兩造曾一同至中國信託銀行，及被上訴人在
    中國信託銀行以「借款予上訴人」為由匯款100萬元至上訴
    人帳戶一事，有兩造間We Chat對話紀錄、中國信託銀行存
    款交易明細可證（見原審卷第85-89頁）；而被上訴人就前
    述雖主張其因銀行行員之建議而以借貸為名匯付100萬元，
    但支付命令聲請狀既已明載「所以有和上訴人說這是借貸關
    係，上訴人也同意」等語，其又未舉證證明銀行行員確為如
    此建議，此一主張，即無可取。是可見，上訴人原雖以投資
    名義向被上訴人要約，但兩造嗣後達成借貸100萬元，按月
    給付利息10萬元，並簽署系爭契約之合意，被上訴人亦基於
    借貸之意交付100萬元。再者，系爭契約第6條記載：「上訴
    人同意本合約所有條款，如上訴人違約於被上訴人不利，扣
    除被上訴人已拿取之獲利後，願無條件支付補足被上訴人至
    合約內投資之金額，並且終止雙方合作關係」，第10條記載
    ：「如想提前解約，需於一個月前向上訴人提出，則已投入
    之台幣金額扣除整體獲利之台幣金額後，返還給被上訴人投
    資金額」（見原審卷第81、82頁），亦可見兩造約定被上訴
    人可足額取回其交付之100萬元乙節，核與借貸契約乃約定
    返還種類、品質、數量相同之物之契約內容相符。從而，兩
    造簽署之系爭契約雖具投資契約之外觀，但隱藏借貸法律關
    係，可堪認定。上訴人主張兩造乃係成立借貸契約，其向被
    上訴人借貸100萬元，約定月息10萬元等語，信屬有據。
  ㈡被上訴人依系爭契約第2條約定，主張上訴人應給付106年12
    月至108年8月之投資利潤計210萬元本息，是否有理由？
  ⒈兩造虛偽簽署系爭契約，隱藏上訴人向被上訴人借款100萬元
    之借貸法律關係，系爭契約第2條約定上訴人應按月給付之1
    0萬元乃係利息等節，前已論及，則被上訴人應得依系爭契
    約第2條約定，請求上訴人給付利息，惟上訴人抗辯利息約
    定高於民法第205條所定利率，超過部分無請求權，且其於1
    06年11月30日、107年12月3日、4日依序清償本利10萬元、7
    0萬元、40萬元，業已清償完畢，被上訴人則主張106年11月
    30日之10萬元乃上訴人依約給付，70萬元乃陳立宇交付江杰
    文，40萬元乃上訴人交付江杰文，江杰文非其代理人，當與
    本件無涉等語。
  ⒉上訴人是否給付被上訴人70萬元？
    經查，上訴人雖主張其於107年7月27日、7月31日、10月29
    日依序匯款5萬元、5萬元、10萬元予江杰文，連同本件借貸
    契約隱藏之當事人陳立宇（未簽名於系爭契約）於107年12
    月3日給付江杰文之50萬元，合計70萬元，均係陳立宇為清
    償本件借款之本利所為給付，然為被上訴人否認。而依上訴
    人前開所述可知，此70萬元屬陳立宇所有金錢，且交付對象
    為江杰文，非被上訴人；再依上訴人所提其與其母、江杰文
    間錄音譯文（下稱系爭錄音譯文）所示，上訴人稱：「陳立
    宇零零總總已經給你一些錢」、上訴人之母稱：「陳立宇說
    他零零總總已經給你70-80萬了」後，江杰文即稱：「那70
    萬元要釐清，中間有我幫他處理事情，在商言商，這是投資
    案的？還是我幫他處理事情的？我跟他私人的借貸，因為他
    之前跟兄弟的事情，人家要他的命」，上訴人並於後續對話
    中表示：「陳立宇昨天有跟我講，這70至80萬元是投資案的
    ，你幫他處理的事情是額外的，他再算給你」等語（見本院
    卷第144、145頁），可見陳立宇與江杰文間應有喬事所生債
    權債務關係，且為上訴人所知悉；從而，陳立宇為清償喬事
    債務而交付70萬元予江杰文，非無可能。上訴人雖提出其與
    陳立宇間Line對話紀錄，主張陳立宇為清償本件借貸而交付
    70萬元予江杰文，然此僅得證明陳立宇曾單方對上訴人陳述
    ：為投資案而交付70萬元予江杰文一事，至於陳立宇是否如
    此告知江杰文，即陳立宇陸續交付70萬元予江杰文時，是否
    告知江杰文為上訴人清償本件貸款本利，非清償其積欠江杰
    文之款項一事，則未能證明。是以，上訴人主張陳立宇以70
    萬元為其清償本件借款云云，自屬無據。
  ⒊上訴人是否給付被上訴人40萬元？
    上訴人主張於107年12月4日交付40萬元予江杰文一事，為兩
    造不爭，而依上訴人與其母、江杰文對話錄音譯文所示，上
    訴人之母陳述：「那我們給你40萬，就麻煩你把這解約書簽
    一下」，江杰文回以：「這張我先拿回去給律師看」等語（
    見本院卷第149頁）；該解約書則記載：「上訴人於106年10
    月25日與江杰文簽訂合約，受江杰文委託交付100萬元投資
    冰島比特幣礦場…投資案截至107年11月底已陸續給付江杰文
    80萬元，因投資失敗，必須結算並中止合約。本人已盡最大
    努力與誠意籌措40萬元於107年12月4日交給江杰文…」等文
    （見本院卷第27頁），兩造亦不爭執簽署系爭契約前，兩造
    、江杰文、陳立宇曾在咖啡廳見面洽談契約內容等語，堪認
    上訴人主張江杰文以被上訴人代理人之身分向其催討債務，
    其為此給付40萬元予江杰文，效力及於被上訴人等語，信屬
    有據，被上訴人否認江杰文為其代理人，上訴人未清償40萬
    元云云，不足為採。
  ⒋按約定利率，超過週年利率20％者，債權人對於超過部分之利
    息，無請求權。民法第205條定有明文。債務人就利息超過
    週年利率20％部分已為任意給付者，不得請求返還（最高法
    院84年度台上字第452號判決參照）。依前可知，上訴人借
    貸100萬元，與被上訴人約定按月給付利息10萬元，週年利
    率為120％，高於民法第205條所定，被上訴人就超過週年利
    率20％部分，無請求權。以下茲就上訴人於106年11月30日、
    107年12月4日依序清償之10萬元、40萬元說明其尚應給付之
    106年12月至108年8月利息為何。
  ⑴被上訴人於106年11月30日受領10萬元部分：
    查依系爭契約第9條約定可知，兩造約定之清償日為109年10
    月25日，上訴人於106年11月30日無清償本金義務，且上訴
    人於給付前日僅向被上訴人陳稱：「你們匯款帳號是多少，
    明天要匯囉」等語，有兩造間We Chat對話紀錄可佐（見本
    院卷第155頁），堪認此10萬元應係清償利息10萬元而屬任
    意給付，上訴人抗辯清償本利云云，不足為採。是被上訴人
    就利息約定超過週年利率20％部分，雖無請求權，但上訴人
    於106年11月30日既係任意給付10萬元，給付超過部分，仍
    不得認屬上訴人清償本金。
  ⑵被上訴人於107年12月4日受領40萬元部分：
    查依上訴人與其母、江杰文錄音譯文所示，江杰文陳述：「
    我跟你們講，要我投可以，但要保本，保本的合約，就像借
    據一樣…我最近這裡狀況也是蠻糟糕的啦！所以我才不得不『
    要回這個保本的錢』，所以…才會約上訴人跟陳立宇出來，再
    簽一個借據」，並於上訴人給付40萬元時，陳述：「我這樣
    好了，我把事情都釐清楚，我就把這個借據正本還給你們」
    等語（見本院卷第145、151頁）；而江杰文乃被上訴人代理
    人，前已論及，是可見江杰文乃前因代理被上訴人與上訴人
    結算，而要求上訴人簽署借據，並於向上訴人催討200萬元
    時，同意上訴人先行清償40萬元，此應非上訴人為清償利息
    所為任意給付。則依民法第323 條所定順序，上訴人於107
    年12月4日清償之40萬元應先充利息，後充原本；106年12月
    至107年12月4日間利息為202,151元（計算式：1,000,000×2
    0％＋1,000,000×20％÷12×4/31），以40萬元抵充後，尚可抵充
    本金197,849元，是上訴人於107年12月4日清償後，剩餘之
    本金為802,151元，被上訴人得依系爭契約第2條約定請求之
    107年12月5日至108年8月利息為118,166元【計算式：802,1
    51×20％÷12×（8＋26/31）】。被上訴人就此雖另請求上訴人
    給付法定遲延利息，惟利息不得滾入原本再生利息，民法第
    207條第1項本文定有明文，本件亦無該條項但書當事人以書
    面約定之例外情形，被上訴人請求法定遲延利息，自屬無據
    。
六、綜上所述，被上訴人依系爭契約第2條約定，請求上訴人給
    付118,166元，洵屬有據，應予准許；逾此部分之請求，為
    無理由，應予駁回。原審就超過上開應予准許部分，為上訴
    人敗訴之判決，自有未洽，上訴意旨指摘原判決此部分不當
    ，求予廢棄改判，為有理由，爰由本院廢棄改判如主文第二
    項所示。至於上開應准許部分，原審為上訴人敗訴之判決，
    並無不合。上訴人仍執陳詞，指摘原判決此部分不當，求予
    廢棄改判，為無理由，應駁回其上訴。
七、本件事證已臻明確，兩造其餘之攻擊或防禦方法及所用之證
    據，經本院斟酌後，認為均不足以影響本判決之結果，爰不
    逐一論列，併此敘明。
八、據上論結，本件上訴為一部有理由、一部無理由，依民事訴
    訟法第450條、第449條第1項、第79條，判決如主文。
中　　華　　民　　國　　109 　年　　4 　　月　　28　　日
                  民事第十五庭  
                        審判長法  官  方彬彬
                              法  官  李慈惠
                              法  官  趙雪瑛
正本係照原本作成。
上訴人不得上訴。
被上訴人如不服本判決，應於收受送達後20日內向本院提出上訴
書狀，其未表明上訴理由者，應於提出上訴後20日內向本院補提
理由書狀（均須按他造當事人之人數附繕本）上訴時應提出委任
律師或具有律師資格之人之委任狀；委任有律師資格者，另應附
具律師資格證書及釋明委任人與受任人有民事訴訟法第466條之1
第1項但書或第2項（詳附註）所定關係之釋明文書影本。如委任
律師提起上訴者，應一併繳納上訴審裁判費。
中　　華　　民　　國　　109 　年　　4 　　月　　28　　日
　　　　　　　　　　　　　    書記官  郭晋良
附註：
民事訴訟法第466條之1（第1項、第2項）：
對於第二審判決上訴，上訴人應委任律師為訴訟代理人。但上訴
人或其法定代理人具有律師資格者，不在此限。
上訴人之配偶、三親等內之血親、二親等內之姻親，或上訴人為
法人、中央或地方機關時，其所屬專任人員具有律師資格並經法
院認為適當者，亦得為第三審訴訟代理人。
附表（均為民國、新臺幣）：
本金 利息起算日 10萬元 106年12月1日 同上 106年12月31日 同上 107年1月31日 同上 107年3月1日 同上 107年3月31日 同上 107年5月1日 同上 107年5月31日 同上 107年7月1日 同上 107年7月31日 同上 107年8月31日 同上 107年10月1日 同上 107年10月31日 同上 107年12月1日 同上 107年12月31日 同上 108年1月31日 同上 108年3月1日 同上 108年3月31日 同上 108年5月1日 同上 108年5月31日 同上 108年7月1日 同上 108年7月31日